臺灣高等法院花蓮分院刑事判決　　　　100年度上訴字第135號
上　訴　人　臺灣花蓮地方法院檢察署檢察官
上　訴　人
即　被　告　詹長源
被　　　告　潘惠珠
　　　　　　宋家興
　　　　　　莊文富
　　　　　　高德安
　　　　　　羅正勝
上列上訴人因被告等貪污治罪條例等案件，不服臺灣花蓮地方法
院九十七年度訴字第一七一號中華民國一百年一月二十八日第一
審判決（起訴案號：臺灣花蓮地方法院檢察署九十七年度偵字第
一一三五號、第一六一一號），提起上訴，本院判決如下：
    主  文
上訴駁回。
    理  由
一、按不服地方法院之第一審判決而上訴者，應向管轄第二審之
    高等法院為之。上訴書狀應敘述具體理由。上訴書狀未敘述
    上訴理由者，應於上訴期間屆滿後二十日內補提理由書於原
    審法院，逾期未補提者，原審法院應定期間先命補正。第二
    審法院認為上訴書狀未敘述理由或上訴有第三百六十二條前
    段之情形者，應以判決駁回之。但其情形可以補正而未經原
    審法院命其補正者，審判長應定期間先命補正。刑事訴訟法
    第三百六十一條、第三百六十七條，分別定有明文。所謂不
    服第一審判決之具體理由，必係依據卷內既有訴訟資料或提
    出新事證，指摘或表明第一審判決有何採證認事、用法或量
    刑等足以影響判決本旨之不當或違法，而構成應予撤銷之具
    體事由，始克當之（例如：依憑證據法則具體指出所採證據
    何以不具證據能力，或依憑卷證資料，明確指出所為證據證
    明力之判斷如何違背經驗、論理法則）；倘僅泛言原判決認
    定事實錯誤、違背法令、量刑失之過重或輕縱，而未依上揭
    意旨指出具體事由，或形式上雖已指出具體事由，然該事由
    縱使屬實，亦不足以認為原判決有何不當或違法者（例如：
    對不具有調查必要性之證據，法院未依聲請調查亦未說明理
    由，或援用證據不當，但除去該證據仍應為同一事實之認定
    ），皆難謂係具體理由，俾與第二審上訴制度旨在請求第二
    審法院撤銷、變更第一審不當或違法之判決，以實現個案救
    濟之立法目的相契合，並節制濫行上訴（最高法院九十七年
    度台上字第八九二號判決參照）。是以上訴人之上訴書狀或
    補提之上訴理由書，雖有敘述上訴理由，惟並未具體敘述第
    一審判決有上述違法、不當情形，即與未敘述具體理由無異
    ，其所為上訴，即不符合上訴之法定要件。
二、檢察官上訴意旨略以：
甲、被告宋家興部分：
（一）被告潘惠珠於調查中供述被告黃文瑞、翁啟文於民國九十
      六年五月三十日抵達花蓮後，係在其位於富強路的公司商
      談回扣事宜，而依監聽譯文編號八十六顯示，被告潘惠珠
      於九十六年五月三十日十五時三十三分許有電請被告宋家
      興到其公司。
（二）被告宋家興於調查時稱其接獲上開電話後並「沒有去」潘
      惠珠公司（九十七年二月二十五日調查筆錄），經調查員
      提示蒐證照片，並詢其在九十六年五月三十日下午見到被
      告宋家興至潘惠珠上址公司內，並走出外面與人通話後仍
      答稱：伊真的在九十六年五月三十日那天沒有到潘惠珠位
      於富強路的公司。
（三）惟被告宋家興於九十九年十月八日原審審理時供稱：其於
      九十六年五月三十日曾到潘惠珠位於富強路的公司，但未
      進入屋內等語，與其於九十二年二月二十五日之辯詞不符
      ，顯係事後卸責之詞，無足可採，原審認定被告宋家興於
      九十六年五月三十日曾到潘惠珠位於富強路的公司，但未
      進入屋內，容有誤會。
乙、被告潘惠珠、羅正勝、高德安、詹長源、莊文富部分：
（一）就貪污治罪條例之立法歷程觀察，其係刑法與陸海空軍刑
      法之特別法，就立法委員關於貪污治罪條例第四條及第十
      一條之討論觀之，顯然並無意將交付回扣之行賄行為排除
      在行賄罪之外，原審認交付回扣之行賄行為係立法漏洞，
      恐為立法委員所始料未及。
（二）刑法第一百二十二條第三項為一般規定，貪污治罪條例第
      十一條第一項為特別規定，依特別法優於普通法原則，應
      適用貪污治罪條例第十一條第一項。被告潘惠珠、羅正勝
      與黃文瑞商談回扣行為，符合貪污治罪條例第十一條第三
      項、第一項之行求賄賂罪；被告高德安、詹長源、莊文富
      對黃文瑞、翁啟文交付回扣行為，符合貪污治罪條例第十
      一條第三項、第一項之交付賄賂罪。
丙、原審認為被告宋家興、潘惠珠、羅正勝、高德安、詹長源、
    莊文富此部分無罪，顯有謬誤，其認事用法既有違誤，請將
    原判決撤銷，另為適法之判決云云。
三、被告詹長源於法定期間提起上訴，形式上雖提出上訴書狀敘
    述上訴理由，其理由略以：被告詹長源對於原審之法律見解
    表示甘服，被告雖於原審有所辯解，並為原審所不採，但不
    能以此作為犯後態度如何之判決，而為量刑之標準。況被告
    對於系爭概算表交付與高德安及高德安洩漏予莊文富等事實
    ，均已清楚交待，應認被告犯後態度良好，原審未予審酌而
    不予被告緩刑之機會，認事用法尚有可議。被告犯後已清楚
    交代全部犯行，態度良好，且已知警惕而無再犯之虞，請給
    予緩刑之機會，以勵自新云云。
四、經查：
甲、檢察官上訴部分：
（一）被告宋家興部分：
      檢察官雖以原審認定被告宋家興於九十六年五月三十日曾
      到潘惠珠位於富強路的公司，但未進入屋內，有認定事實
      有誤之違誤云云。惟查：
    (1)潘惠珠雖有於九十六年五月三十日十五時三十三分許，打
      電話通知被告宋家興至其位於花蓮市○○路之公司喝茶，
      有監聽譯文在卷可按（見法務部調查局東部地區機動工作
      組，下稱東機組，卷一編號八十六監聽譯文）。惟當天在
      場之潘惠珠、羅正勝、黃文瑞、翁啟文等人分別於調查、
      偵查中及原審審理時均供稱或證稱：當時在場之人僅有潘
      惠珠、羅正勝、黃文瑞、翁啟文四人，宋家興並未到場等
      語（潘惠珠部分見九十六年度他字第五七三號卷一第二八
      六頁背面、卷二第三十六頁；羅正勝部分見九十六年度他
      字卷一第二七九頁、原審卷十二第二五九頁；黃文瑞部分
      見原審卷十二第三百頁、第三百二十七頁；翁啟文部分見
      原審卷十二第三五六頁）。
    (2)被告宋家興雖有於當日下午至潘惠珠上開公司門外接聽電
      話，並為調查員拍照存證，有該照片附卷可稽（見東機組
      卷八第四頁）。被告宋家興於原審辯稱：其雖有到潘惠珠
      的公司外面，但還未進到裡面，走到門口就接到民眾打來
      的陳情電話，馬上就走了等語（見原審卷十第一六五頁）
      。雖與其在東機組所為之供述：伊沒有去潘惠珠上開公司
      等語不符。但所謂「沒有去」係指未到或到達後未進入仍
      屬不明，檢察官既仍不能證明被告宋家興有進入潘惠珠位
      於花蓮市○○路的公司內，而在場之潘惠珠、羅正勝、黃
      文瑞、翁啟文等人已證明被告宋家興並未在場，已如前述
      ，原審亦已於判決書內詳載其認定之理由（見原審判決書
      第一四六頁），所為認定並無違誤。
    (3)綜上所述，檢察官認原審就此部分事實之認定有誤云云，
      容有誤會。
（二）被告潘惠珠、羅正勝、高德安、詹長源、莊文富部分：
      檢察官雖認被告潘惠珠、羅正勝與黃文瑞商談回扣行為，
      符合貪污治罪條例第十一條第三項、第一項之行求賄賂罪
      ；被告高德安、詹長源、莊文富對黃文瑞、翁啟文交付回
      扣行為，符合貪污治罪條例第十一條第三項、第一項之交
      付賄賂罪云云。惟查：
    (1)按所謂「回扣」與「賄賂」，雖均屬對公務員之不法原因
      給付，但兩者之含義尚有不同。前者係指公務員就應付給
      之建築材料費或工程價款，向對方要約，提取一定比率或
      扣取其中一部分，圖為自己不法之所有而言；後者係指對
      於公務員之職務行為或違背職務行為，所給付具有一定對
      價關係之金錢或可以金錢計算之財物等不法報酬而言。是
      「回扣」與「賄賂」雖同屬不法金錢，但兩者含義相異，
      殊不能因僅有約定收取回扣而目的未遂，即可轉換為期約
      賄賂之罪（最高法院九十一年度台上字第一０四八號、七
      十二年度台上字第七０三四號判決意旨參照）；再按公務
      員經辦公用工程，收取回扣罪，其交付回扣之人縱係對公
      務員職務上之行為為之，不成立交付回扣罪；貪污治罪條
      例第四條第一項第三款之公務員經辦公用工程收取回扣罪
      ，其收取回扣之公務員，與交付回扣之行為人，係處於對
      向關係，因彼此間「交付回扣」與「收取回扣」之對立意
      思合致或行為完成，而對該公務員分別論以經辦公用工程
      收取回扣既、未遂罪名，則交付回扣者，與收取回扣之公
      務員，顯係各有其目的，而無犯意聯絡可言，此時渠等自
      應就其行為分別負責，尚難論以共同正犯（最高法院九十
      三年度台上字第五四二一號判例意旨、九十三年度台上字
      第二五四一號判決意旨參照）。
    (2)檢察官上訴理由所指被告潘惠珠、羅正勝與黃文瑞商談回
      扣行為；被告高德安、詹長源、莊文富對黃文瑞、翁啟文
      交付回扣行為，依前揭說明，被告潘惠珠、羅正勝、高德
      安、詹長源、莊文富均不成立交付回扣罪，亦不因此而轉
      換為行賄罪，原審就此已於判決書內詳載其法律上之理由
      （見原審判決書第一五五頁至第一六０頁），於法並無違
      誤。
    (3)綜上所述，檢察官認原審就此部分之認事用法顯有謬誤云
      云，亦有誤會。
（三）揆諸前揭說明，檢察官所具上訴理由書，僅空泛指稱原審
      有其所指之違誤，而未引述卷內既有訴訟資料或提出新事
      證，指摘或表明第一審判決有何採證、認事、用法或量刑
      等足以影響判決本旨之不當或違法，而構成應予撤銷之具
      體事由，依前揭說明，檢察官上訴無具體理由而不合上訴
      之法定程式，應予駁回。
乙、被告詹長源上訴部分：
（一）上訴人詹長源對於檢察官起訴共同犯政府採購法第八十九
      條第一項之交付秘密資訊圖利罪之犯行，經原審依法調查
      各項相關證據，本於所得之心證，認上訴人之犯行罪證明
      確，而予依法論罪，業已敘明其所憑之證據及論斷之理由
      ，於法並無不合。
（二）按量刑輕重，係屬事實審法院得依職權自由裁量之事項，
      苟已斟酌刑法第五十七條各款所列情狀而未逾越法定刑度
      ，不得遽指為違法。至緩刑之宣告，除應具備同法第七十
      四條所定條件外，並須有可認為以暫不執行刑罰為適當之
      情形，始得為之，亦屬法院裁判時得依職權自由裁量之事
      項，當事人不得以原審未諭知緩刑指為違背法令（最高法
      院七十二年度台上字第六六九六號判例意旨參照）。原審
      於量刑時，已依上揭規定審酌上訴人係受機關委託設計之
      人，與高德安共同將預算圖書洩漏交付與投標廠商之莊文
      富，由莊文富之豐年營造公司出面投標工程案，妨礙採購
      公正，意圖豐年營造公司利益之犯罪動機、手段、目的、
      智識經驗、違反政府採購之公正性，並否認犯行之態度，
      而處以有期徒刑六月，並諭知易科罰金之折算標準，既未
      逾越法定刑度，又無濫用自由裁量權限之情形，所為之量
      刑亦稱妥適，核無不當或違法之情形。上訴意旨以上開上
      訴理由，泛指原審未予上訴人緩刑之宣告，並未具體指摘
      原判決有如何採證、認事、用法及量刑等足以影響判決本
      旨之不當或違法之理由，應認其上訴為不合法律上之程式
      ，予以駁回。
丙、揆諸前揭說明，檢察官及被告詹長源之上訴均不合法律上之
    程式，且無從命補正，均應予駁回，且不經言詞辯論為之。
據上論斷，應依刑事訴訟法第三百六十七條前段、第三百七十二
條，判決如主文。
中    華    民    國   100    年    8     月    11    日
                   刑事庭審判長法  官  何方興
                               法  官  王紋瑩
                               法  官  陳秋錦
以上正本證明與原本無異。
本判決檢察官依刑事妥速審判法第9條規定，限制以判決所適用
之法令牴觸憲法、違背司法院解釋及違背判例為由方得上訴。
被告詹長源部分如不服本判決，應於收受送達後10日內向本院提
出上訴書狀，其未敘述理由者，並得於提起上訴狀後10日內向本
院補提理由書（均須按他造當事人之人數附繕本）「切勿逕送上
級法院」。
其餘被告潘惠珠、宋家興、莊文富、高德安、羅正勝均不得上訴
。
中    華    民    國   100    年    8     月    11    日
                               書記官  吳璧娟
附錄本案論罪科刑法條全文：
刑事妥速審判法第9條：
除前條情形外，第二審法院維持第一審所為無罪判決，提起上訴
之理由，以下列事項為限：；檢察官
一、判決所適用之法令牴觸憲法。
二、判決違背司法院解釋。
三、判決違背判例。
刑事訴訟法第三百七十七條至第三百七十九條、第三百九十三條
第一款規定，於前項案件之審理，不適用之。
得上訴，但應以刑事妥速審判法第九條規定之情形為限。